最高法院民事判決　　　　　　　　　　　　　　　八十八年度台上字第一五六○號
　　上　訴　人　台東縣太麻里地區農會
　　法定代理人　林 志 翰
　　訴訟代理人　黃 鶯 琴
　　　　　　　　黃 昆 彬律師
　　被 上訴 人　甲 ○ ○
　　　　　　　　乙 ○ ○
　　　　　　　　丙 ○ ○
　　　　　　　　丁○○○
　　共　　 同
　　訴訟代理人　林 武 順律師
右當事人間請求損害賠償事件，上訴人對於中華民國八十七年六月十五日台灣高等法
院花蓮分院第二審更審判決（八十六年度上更(二)字第一○號），提起上訴，本院判決
如左：
    主  文
原判決除假執行部分外廢棄，發回台灣高等法院花蓮分院。
    理  由
本件上訴人主張：被上訴人甲○○與第一審共同被告詹玉蓮均係伊大武分部之職員，
被上訴人乙○○、丙○○及被上訴人丁○○○之被繼承人鄭火煌（下稱乙○○等三人
）為甲○○之身元保證人。甲○○於民國七十四年六月十七日自詹玉蓮移交承辦存款
業務並負責轉帳，依其職責於辦理公庫支票換發伊之台灣省合作金庫台東支庫（下稱
合作金庫）支票轉帳時，必須審查借貸方傳票與原始憑證之支票金額是否符合及平衡
，始能蓋轉帳章，詎公庫承辦人詹玉蓮於同月二十日受理台東縣公庫存款戶關山林區
管理處大武工作站，受款人林肇基，面額新台幣（下同）一萬六千六百六十元支票，
換發伊之合作金庫帳戶支票，製作轉帳支出及收入傳票時，竟將轉帳金額虛偽填載為
一百二十一萬六千六百六十元，企圖詐領一百二十萬元，而甲○○辦理轉帳時，不為
核對上開轉帳傳票上之金額（一、二一六、六六○元）與公庫支票上之金額（一六、
六六○元）是否相符，會計科目是否平衡，亦不審查作業程序是否齊全，貿然蓋用其
保管之轉帳章，致詹玉蓮盜領一百二十萬元得逞，縱該轉帳章係甲○○不在時，由詹
玉蓮乘機盜蓋，甲○○亦難脫過失責任，是依員工保證書願接受農會法及有關規定負
連帶賠償責任之約定、農會人事管理辦法第四十八條之規定、委任契約、保證之法律
關係，被上訴人應連帶賠償伊一百二十萬元等情，求為命被上訴人連帶如數給付，並
加給法定遲延利息之判決，嗣於原審減縮聲明，請求被上訴人連帶給付七十七萬四千
七百四十七元及其利息（上訴人另請求被上訴人連帶給付二十萬元及其利息部分，業
經本院前審判決上訴人敗訴確定）。
被上訴人則以：甲○○與上訴人間並非委任關係，且非屬農會法第三十二條第二項所
指之有關職員，詹玉蓮於七十四年六月二十日尚未移交轉帳章，甲○○不應負責，且
詹玉蓮盜領公款得逞，主因係上訴人管理制度上之嚴重缺失，及職員間缺乏牽制功能
所導致，縱認甲○○有過失，惟本件損害之發生，係由於上訴人違反正常作業程序，
將空白合作金庫支票先蓋妥總幹事及會計股長之印鑑章，並將整本支票簿交由詹玉蓮
保管，由詹玉蓮隨意簽發，詹玉蓮偽造面額一百二十萬元之合作金庫支票及盜領該一
百二十萬元得逞，與詹玉蓮是否盜蓋轉帳章無相當因果關係，縱認甲○○之過失與損
害之發生有相當因果關係，因上訴人之代理人及使用人對本件損害之發生有絕大部分
之責任，應有民法第二百十七條過失相抵之適用。又乙○○等三人並非甲○○之保證
人，縱認該三人為甲○○之保證人，依保證規約之約定，僅就被保人本身虧短財物，
不合法令規定之開支與虧損，貪污舞弊或被解職交付不清或侵占財物等事項，保證人
始應負連帶賠償責任，本件非甲○○有何違反保證規約所列事項，丁○○○、乙○○
、丙○○（下稱丁○○○等三人）不負連帶損害賠償責任等語，資為抗辯。
原審將第一審所為上訴人勝訴部分之判決廢棄，改判駁回其訴，並維持第一審所為上
訴人敗訴部分之判決，駁回其上訴，係以：查甲○○在第一審已經自認轉帳章係被詹
玉蓮盜蓋，且核與詹玉蓮在第一審所述情節相符。本件損害賠償權利人即上訴人雖為
法人，惟其使用人即大武分部主任莊耀信違反規定，將整本蓋妥印鑑章之支票簿交由
詹玉蓮自行簽發使用，導致上訴人本身之牽制功能未能發揮，而被詹玉蓮自七十三年
起即陸續盜領鉅額公款，足見本件詹玉蓮侵占公款發生之損害，與上訴人罔顧金融檢
查法令，致內部紀律鬆弛，各金融業務承辦人間之牽制功能蕩然無存，有相當因果關
係，甲○○疏末慎重保管其業務上所掌管之轉帳章，致被同事詹玉蓮趁機蓋於轉帳
傳票上，雖有過失，且與本件損害之發生有相當因果關係，然上訴人理事長、總幹事
等實際上對上訴人之制度及大武分部主任莊耀信、詹玉蓮負有監督責任之管理階層人
員，均係上訴人之代理人或使用人，上訴人為法人，雖不能直接為任何監督及管理之
作為，惟其一切作為既係透過代理人及使用人為之，依公平原則，上訴人自應負擔其
代理人及使用人之過失，而有民法第二百十七條規定之適用。甲○○在甫行辦理交接
，依一般經驗法則，業務之運作尚未完全正常化，且亟須上訴人管理階層人員及原承
辦人詹玉蓮傾全力予以監督並協助、指導之際，因一時之疏忽，致其保管之轉帳章被
詹玉蓮蓄意蓋，衡情確屬不易防範，其過失之程度，相對於前述上訴人代理人及使
用人之過失而言，顯極為輕微，斟酌雙方原因力之強弱與過失之輕重，認為應依民法
第二百十七條第一項之規定，免除甲○○之賠償責任，以符公平，是其職務保證人丁
○○○等三人依法自亦毋庸再依保證規約負連帶賠償責任等詞，為其判斷之基礎。
查上訴人於原審一再主張，農會法第三十二條第二項規定：「農會收受與保管之財物
，非因不可抗力致生損害時，總幹事及有關職員負連帶賠償責任。」則伊之總幹事、
會計主任、莊耀信、甲○○等員工，因故意或過失致伊之財物受損者，即負有連帶賠
償責任，彼等相互間不能互相抗辯彼此間之過失，藉邀免責或予以抵銷，彼等均屬伊
依法追償之對象。況伊之總會設在台東縣太麻里村，距離大武分部三、四十公里之遙
，苟大武分部各項收、支作業均逐筆隨時送回由在總會之總幹事及會計主任核章，往
返七、八十公里，在效益上實所難能，乃由總幹事及會計主任在空白支票上預為蓋章
，授權大武分部審核簽發支票，此在一般客觀情形上未必發生盜用公款之情事。本件
如甲○○未蓋轉帳章，當天帳目不會平衡，伊翌日就不會將同額之錢款匯入合作金庫
之帳戶，伊簽發多少支票，且借方貸方平衡，才依同金額匯入該帳戶，是逐筆匯款，
如伊帳戶款項不足支票面額，支票不可能兌領云云（見原審上字卷第一宗一五七頁正
面至一五八頁正面、一九九頁背面、上更(一)字卷四一頁正、背面、上更(二)字卷一一五
頁正面、一二二頁背面、一二三頁正面、一五五頁正、背面、一六二頁正面）。自屬
重要之攻擊方法，原審恝置不論，遽依過失相抵之規定，免除甲○○之賠償責任，即
有判決不備理由之違法。次依卷附甲○○之員工保證書記載，該保證書第一次對保日
期為七十一年五月二十一日，其後逐年對保至七十五年七月二十一日（見第一審第一
宗四○頁至四四頁）。則系爭損害於七十四年六月間發生時，甲○○已在上訴人農會
任職逾三年，其經辦業務情形如何，其學歷、經歷情形如何，原審悉未調查說明，泛
謂甲○○甫行辦理交接，依一般經驗法則，業務之運作尚未正常化，亟須上訴人管理
階層人員及原承辦人詹玉蓮全力監督並協助、指導，因一時疏忽，致其保管之轉帳章
被詹玉蓮蓄意盜蓋，衡情確屬不易防範，其過失顯極輕微等語，亦嫌率斷。上訴論旨
，指摘原判決不當，求予廢棄，非無理由。
據上論結，本件上訴為有理由。依民事訴訟法第四百七十七條第一項、第四百七十八
條第一項，判決如主文。
中      華      民      國    八十八    年      七      月     十六     日
                              最高法院民事第二庭
                                  審判長法官  曾  桂  香
                                        法官  劉  延  村
                                        法官  徐  璧  湖
                                        法官  劉  福  聲
                                        法官  黃  秀  得
      右正本證明與原本無異
                                              書  記  官
中      華      民      國    八十八    年      七      月    二十九    日
